ACORDAO-COMPLETO-2418236

ACÓRDÃO 11290/2020 ATA 35/2020 - PRIMEIRA CÂMARA

VISTOS, relatados e discutidos estes Embargos de Declaração opostos pelos Srs. João Olímpio Maia Ferreira de Souza e Gentil Ferreira de Souza e Sra. Isabela Maia Ferreira de Souza Mattos em face do Acórdão 1268/2020-TCU-Primeira Câmara, prolatado no bojo desta Tomada de Contas Especial instaurada pelo Instituto Nacional de Colonização e Reforma Agrária contra o Sr. Iberê Paiva Ferreira de Souza, ex-secretário do meio ambiente e dos recursos hídricos do estado do Rio Grande do Norte - Semarh/RN (gestão de 7/2/2007 a 1º/4/2010) , pela não aceitação do objeto e da não aprovação da prestação de contas do Convênio 12.000/2007.
ACORDAM os Ministros do Tribunal de Contas da União, reunidos em sessão da Primeira Câmara, ante as razões expostas pelo Relator, em:
9.1. com fundamento nos arts. 32, inciso II, e 34 da Lei 8.443/1992, conhecer dos presentes Embargos de Declaração, para, no mérito, dar-lhes provimento parcial, com vistas a reformar o subitem 9.1 do Acórdão 1268/2020-TCU-Primeira Câmara, conferindo-lhe a seguinte redação:
"9.1. com fundamento nos arts. 1º, inciso I, 16, inciso III, alínea c, 19, caput, e 23, inciso III, da Lei 8.443/1992, julgar irregulares as contas do Sr. Iberê Paiva Ferreira de Souza, condenando, solidariamente, os seus herdeiros legais, Srs. João Olímpio Maia Ferreira de Souza e Gentil Ferreira de Souza e Sra. Isabela Maia Ferreira de Souza Mattos, no limite dos quinhões que lhes tenham sido transferidos, ao pagamento do débito abaixo especificado, com a fixação do prazo de quinze dias, a contar das notificações, para que comprovem, perante o Tribunal (art. 214, inciso III, alínea a do Regimento Interno) , o recolhimento da dívida ao Incra, atualizada monetariamente e acrescida dos juros de mora, calculados a partir das correspondentes datas até o efetivo recolhimento, na forma prevista na legislação em vigor, abatendo-se, na execução, os valores já ressarcidos igualmente indicados abaixo, nos termos do Enunciado 128 da Súmula de Jurisprudência do TCU:
	Valor Original (R$) 
	Data da Ocorrência
	Natureza

	190.791,52
	29/8/2007
	Débito

	190.791,52
	11/6/2008
	Débito

	4.508,00
	16/2/2009
	Crédito

	4.394,26
	19/3/2009
	Crédito"

9.2. dar ciência desta Deliberação aos embargantes e ao representante legal, nos termos do art. 179, § 7º, do RI/TCU.

Embargos de Declaração opostos em face do Acórdão 1.268/2020  1ª Câmara, prolatado no bojo de Tomada de Contas Especial instaurada em vista da não aceitação do objeto e da não aprovação da prestação de contas do Convênio 12.000/2007.

Primeira Câmara

Secretaria do Meio Ambiente e dos Recursos Hídricos do estado do Rio Grande do Norte - Semarh/RN.

3. Embargantes: João Olímpio Maia Ferreira de Souza (XXX.657.464-XX), Isabela Maia Ferreira de Souza Mattos (XXX.977.711-XX) e Gentil Ferreira de Souza (XXX.691.321-XX).

13.1. Ministros presentes: Walton Alencar Rodrigues (Presidente) e Bruno Dantas.
13.2. Ministros-Substitutos convocados: Marcos Bemquerer Costa (Relator) e André Luís de Carvalho.
13.3. Ministro-Substituto presente: Augusto Sherman Cavalcanti.

MARCOS BEMQUERER

Ministro-Substituto Marcos Bemquerer Costa.

Trata-se dos Embargos de Declaração opostos pelos Srs. João Olímpio Maia Ferreira de Souza e Gentil Ferreira de Souza e Sra. Isabela Maia Ferreira de Souza Mattos em face do Acórdão 1268/2020-TCU-Primeira Câmara, proferido nos autos desta Tomada de Contas Especial instaurada pelo Instituto Nacional de Colonização e Reforma Agrária - Incra contra o Sr. Iberê Paiva Ferreira de Souza, ex-secretário do meio ambiente e dos recursos hídricos do estado do Rio Grande do Norte - Semarh/RN (gestão de 7/2/2007 a 1º/4/2010) , em vista da não aceitação do objeto e da não aprovação da prestação de contas do Convênio 12.000/2007.
2.	Na sessão ordinária do dia 18/2/2020, esta Câmara decidiu, entre outras medidas, julgar irregulares as contas do Sr. Iberê Paiva Ferreira de Souza (falecido) , condenando, solidariamente, os seus herdeiros legais, Srs. João Olímpio Maia Ferreira de Souza e Gentil Ferreira de Souza e Sra. Isabela Maia Ferreira de Souza Mattos, ao pagamento do débito quantificado no processo, no limite dos quinhões que lhes foram transferidos (peça 35) .
3.	Irresignados com essa deliberação, os embargantes sustentam haver omissão, contradição e obscuridade no Acórdão precitado (peça 56) .
	É o Relatório.

Flávio Henrique de Moraes Mattos, OAB/RJ 66.407.

Não atuou.

EMBARGOS DE DECLARAÇÃO. DECISÃO PROFERIDA NOS AUTOS DE TOMADA DE CONTAS ESPECIAL. UMA OMISSÃO A SER SANADA REFERENTE A VALORES JÁ RESSARCIDOS QUE DEIXARAM DE CONSTAR NA TABELA DE DÉBITOS. DEMAIS RAZÕES RECURSAIS INSUFICIENTES PARA ALTERAR O ACÓRDÃO ATACADO. REDISCUSSÃO DE MÉRITO DE QUESTÕES ASSENTADAS POR ESTA CORTE. INADEQUABILIDADE DA VIA RECURSAL ELEITA. CONHECIMENTO DOS DECLARATÓRIOS. PROVIMENTO PARCIAL.

TOMADA DE CONTAS ESPECIAL (TCE)

não atuou.

Trata-se dos Embargos de Declaração opostos pelos Srs. João Olímpio Maia Ferreira de Souza e Gentil Ferreira de Souza e Sra. Isabela Maia Ferreira de Souza Mattos em face do Acórdão 1268/2020-TCU-Primeira Câmara. 
2.	O decisum vergastado foi proferido nos autos desta Tomada de Contas Especial instaurada pelo Instituto Nacional de Colonização e Reforma Agrária - Incra contra o Sr. Iberê Paiva Ferreira de Souza, ex-secretário do meio ambiente e dos recursos hídricos do estado do Rio Grande do Norte - Semarh/RN (gestão de 7/2/2007 a 1º/4/2010) , em vista da não aceitação do objeto e da não aprovação da prestação de contas do Convênio 12.000/2007 (peça 1, p. 62-74) .
3.	Rememora-se que para implementar o objeto desse ajuste estipulou-se o valor de R$ 488.139,85, sendo que R$ 381.583,03 correram à conta do concedente e os R$ 106.556,82 restantes couberam à quota de contrapartida do convenente. A vigência inicialmente estabelecida para a avença de 8/8/2007 a 3/4/2008 foi prorrogada por intermédio do 2º Termo Aditivo até 3/2/2009 (peça 1, p. 120) , com prazo para a apresentação da prestação de contas em até 60 dias após essa data (peça 1, p. 70) . 
4.	O Convênio 12.000/2007 foi firmado entre o Incra e a Semarh/RN, com o escopo de que o órgão estadual elaborasse diagnósticos referentes às necessidades e potencialidades hídricas dos projetos de assentamento do Incra localizados naquele estado. 
5.	Em específico, o estudo tinha o objetivo de identificar e oferecer soluções para as necessidades de abastecimento de água para consumo humano e animal nas agrovilas de 273 assentamentos do Incra no Rio Grande do Norte, promovendo a melhoria de vida das populações atendidas e o aumento de condições para implantação de projetos que visassem à geração de emprego e renda, nos termos do plano de trabalho do ajuste (peça 1, p. 50-56) e do projeto básico dos serviços que seriam desenvolvidos (peça 1, p. 18-26) . 
6.	Por conseguinte, o produto decorrente do que fora acordado deveria ser constituído de relatórios contendo o levantamento da condição hídrica dos assentamentos rurais e de uma proposta de solução específica para cada local. O estudo deveria indicar ainda a localização de uma futura captação de água, com avaliação de demanda e viabilidade técnica e pré-dimensionamentos de sistemas de adução, armazenamento e distribuição de água, acompanhados de estimativas de custos de implantação.
7.	A elaboração dos diagnósticos, consoante a justificativa registrada no projeto básico (peça 1, p. 18) , viabilizaria a contratação das obras de sistemas de abastecimento de água, visando a complementar a infraestrutura básica rural nos projetos de assentamento, tornando-os mais bem estruturados e organizados.
8.	Segundo o tomador de contas, os relatórios oferecidos pela Semarh/RN estavam desacompanhados de diversas informações técnicas. Em consequência, foram considerados pelo Incra incompletos, imprecisos e, portanto, inservíveis ao fim a que se destinavam, pois não estavam aptos para subsidiar as ações de implantação da infraestrutura hídrica necessárias aos projetos de assentamento.
9.	Em face da não consecução do objeto acordado, a entidade repassadora das verbas concluiu que houve prejuízo ao erário correspondente ao valor integral dos recursos federais transferidos ao estado do Rio Grande do Norte (R$ 381.583,03) , com responsabilidade pelo dano atribuída ao Sr. Iberê Paiva Ferreira de Souza, à época secretário do meio ambiente e dos recursos hídricos daquele estado (peça 3, p. 90-100) . 
10.	Ante o decesso do ex-secretário em 2014, esta Corte de Contas citou o espólio do responsável para apresentar alegações de defesa ou recolher o valor do débito apurado nos autos. Em atenção ao chamamento processual, o Sr. João Olímpio Maia Ferreira de Souza, inventariante e um dos herdeiros do Sr. Iberê Paiva Ferreira de Souza, ofereceu seus elementos de defesa (peça 15) .
11.	Constatada a partilha dos bens, renovou-se a citação para que fossem dirigidas notificações a todos os herdeiros do ex-gestor, Srs. João Olímpio Maia Ferreira de Souza e Gentil Ferreira de Souza e Sra. Isabela Maia Ferreira de Souza Mattos, que se manifestaram por meio de alegações em conjunto (peça 30) . 
12.	A defesa não foi suficiente para afastar as irregularidades que permeavam o processo, razão pela qual o Sr. Iberê Paiva Ferreira de Souza teve suas contas julgadas irregulares, com condenação solidária dos seus herdeiros legais ao pagamento do débito quantificado no processo, no limite dos quinhões que lhes foram transferidos (peça 35) .
13.	Irresignados, os herdeiros opõem Embargos de Declaração, em peça única, alegando omissão, contradição e obscuridade no decisum (peça 56) .
14.	Feito o resumo dos fatos, do iter processual e do julgado contra o qual se insurgem os recorrentes, passo à análise da tempestividade e dos requisitos formais dos Embargos exigidos pelas regras legais de regência.
15.	Acerca da tempestividade, registro que esta Corte, em razão da pandemia provocada pelo Novo Coronavírus (Covid-19) , suspendeu seus prazos processuais mediante as Portarias/TCU 61, de 19/3/2020, e 71, de 16/4/2020, que voltaram a correr no dia 21/5/2020. Como os herdeiros foram notificados do Acórdão 1268/2020-TCU-Primeira Câmara no interregno do período de suspensão (20/5/2020, peças 50 a 52) e o dia 30/5/2020 se deu no final de semana, o protocolo dos Embargos no dia 1º/6/2020 (segunda-feira) atendeu ao prazo legal de 10 (dez) dias para a oposição dos Declaratórios, nos termos do que dispõe o art. 34, § 1º, da Lei 8.443/1992.
16.	Igualmente foram invocados os vícios precitados na decisão atacada, observando-se os requisitos específicos estabelecidos no art. 34, caput, da Lei 8.443/1992 c/c o art. 287, caput, do Regimento Interno/TCU. Por conseguinte, os Aclaratórios devem ser conhecidos.
17.	A respeito do mérito recursal, sob o pálio de supostas omissões, contradições e obscuridades, os embargantes aduzem, em substância, que: a) deve ser abatida do débito a quantia de R$ 8.902,26 (R$ 4.394,26, em 19/3/2009, e R$ 4.508,00, em 16/2/2009) já devolvida aos cofres federais, cujo ressarcimento foi omitido pelo Incra; b) o Incra não observou a decisão do Ministro Dias Toffoli proferida na Ação Cível Originária (ACO) 2.803 e o devido processo legal, na linha de apurar a responsabilidade de cada um dos envolvidos no caso concreto, pois deixou de incluir nesta Tomada de Contas Especial - TCE outros gestores e sucessores no cargo do Sr. Iberê Paiva Ferreira de Souza e ainda o estado do Rio Grande do Norte; c) o Relatório Técnico de Engenharia inserto à peça 2, p. 66 a 80, não está completo, por faltar-lhe duas páginas, tornando-se imprestável o seu uso na deliberação recorrida; e d) apesar dessa falha, tanto aquele Relatório quanto o Relatório Técnico da peça 2, p. 46 a 54, registram que ao menos parte dos serviços foi executada. 
18.	Ao fim de seu arrazoado, os embargantes requerem o arquivamento deste feito e alternativamente que seja o estado do Rio Grande do Norte instado a se manifestar nos autos para exercer seu direito ao contraditório e à ampla defesa, bem como para apresentar novos documentos ao processo com objetivo de provar a conclusão satisfatória do objeto do convênio em questão.
19.	Quanto à primeira vergasta oferecida pelos recorrentes (item 17, alínea a) , verifica-se que houve devolução ao Incra dos valores de R$ 4.508,00, em 16/2/2009, e de R$ 4.394,26, em 19/3/2009 (peças 6 e 7) . Por conseguinte, essas quantias devem ser lançadas a crédito na tabela do débito imputado aos herdeiros do ex-gestor, para que sejam abatidas na execução do julgado, nos termos do Enunciado 128 da Súmula da Jurisprudência do TCU.
20.	A outra assertiva oferecida pelos embargantes refere-se à suposta ofensa à decisão havida na ACO 2.803 e ao devido processo legal, sob o fundamento de que outros responsáveis não foram incluídos no rol desta TCE pelo Incra, especialmente gestores e o estado do Rio Grande do Norte (v. item 17, alínea b) . 
21.	Preliminarmente, esclareço que a decisão monocrática proferida na ACO 2.803, de 18/5/2017, foi assim vazada: 
"Por todo o exposto, julgo parcialmente procedente a ação, para determinar à União que se abstenha de adotar medidas restritivas ao estado do Rio Grande do Norte pertinentes ao Convênio CRT/RN/12.000/07 (SIAFI nº 593181) , enquanto não ultimada a tomada de contas especial e atendidas todas as garantias constitucionais do devido processo legal."
22.	Esse decisum foi confirmado no Agravo Regimental na ACO de referência, manejado pela União, conforme a ementa que se segue: 
"Agravo regimental em ação cível originária. Conflito federativo. Inscrição de estado em cadastros federais de inadimplência. CAUC/SIAFI. Legitimidade passiva ad causam da União. Inscrição sem o prévio julgamento de tomada de contas especial. Matéria submetida à sistemática da repercussão geral. Inexistência de óbice à apreciação do mérito de ação cível de competência originária do Supremo Tribunal. Princípio do devido processo legal. Necessidade de prévia tomada de contas especial. (...) 4. Sem a conclusão de tomadas de contas especial, ou de outro procedimento específico instituído por lei que permita a apuração dos danos ao erário federal e das respectivas responsabilidades, fica inviabilizada a imposição de restrições para a transferência de recursos entre entes federados. Precedentes. 5. Agravo regimental não provido. (ACO 2803 AgR-segundo, Relator (a) : min. Dias Toffoli, Tribunal Pleno, julgado em 29/09/2017, DJe-239 Divulg 19/10/2017 Public 20/10/2017) .
23.	Como se percebe das transcrições acima, em substância, o Supremo Tribunal Federal - STF decidiu que a inscrição do estado do Rio Grande do Norte em cadastros de inadimplência federal implicava limitação a direitos e, por conseguinte, deveria ser precedida do devido processo legal, a ser assegurado, neste caso, pela Tomada de Contas Especial instaurada pelo Incra.
24.	Não houve qualquer desrespeito à ACO precitada e ao postulado do devido processo legal por parte do Incra e desta Casa de Contas, especialmente porquanto aquela Corte Maior não direcionou comando algum a este Tribunal tampouco intercedeu no mérito da TCE deflagrada pela autarquia. 
25. 	Ademais, as questões relativas à deferência ao devido processo legal e à desnecessidade de arrolar outros responsáveis na TCE foram expressamente analisadas no Voto que impulsionou o Acórdão 1268/2020-TCU-Primeira Câmara ora recorrido, verbis:
"39. Acerca da suscitada ofensa ao devido processo legal, por falta de um regular processo administrativo de Tomada de Contas Especial - TCE e por necessidade de chamamento de outros responsáveis aos autos, igualmente creio que são afirmações que não merecem acolhida, conforme explico adiante.
40. Registre-se, preliminarmente, que o Sr. Iberê Paiva Ferreira de Souza, ocupante do cargo de secretário da Semarh/RN no período de 7/2/2007 a 1º/4/2010, comprovadamente estava ciente das irregularidades que impregnavam o objeto do Convênio 12.000/2007, uma vez que recebeu diversas notificações do Incra, nos exercícios de 2008 e 2009, para que adotasse medidas com vistas à correção e à complementação dos diagnósticos entregues, consoante sobressai dos reiterados expedientes de comunicação acostados à peça 1, p. 102, 110, 114, 116; e à peça 2, p. 2, 6, 18, 38, 44.
41. Ante o não saneamento das irregularidades apontadas e da não devolução dos recursos, o Incra despoletou esta TCE. Não se vislumbra qualquer anormalidade no processo e/ou no procedimento de instauração e conclusão da TCE por parte do Incra. Frise-se bem que em face da não comprovação da boa e regular aplicação de recursos públicos federais repassados a órgão e entidades, a autoridade administrativa competente deve adotar providências necessárias à deflagração de TCE, nos termos do que dispõe o art. 8º da Lei 8.8443/1992. 
42. Estando os autos nesta Corte, deu-se continuidade ao devido processo legal de contas, em que se asseguraram plenamente as garantias constitucionais da ampla defesa e do contraditório, com possibilidade de manifestação nos autos e de apresentação de elementos de prova.
43. Quanto à alegada necessidade de chamamento de outros responsáveis aos autos, também considero providência inadequada e dispensável, haja vista que o Sr. Iberê Paiva Ferreira de Souza subscreveu o Convênio 12.000/2007 (e aditivos) , assumindo o compromisso de gerir e aplicar os recursos repassados por meio de ajuste nos fins previamente estipulados, mas, como visto à saciedade alhures, os objetivos pactuados deixaram de ser atingidos, em vista da imprestabilidade dos relatórios entregues pela Semarh/RN ao Incra."
26.	Como se nota, a responsabilidade do Sr. Iberê Paiva Ferreira de Souza foi bem delimitada, houve obediência ao devido processo legal, bem como a TCE seguiu o procedimento adequado, conferindo direito à ampla defesa e ao contraditório aos arrolados nos autos, sem a necessidade de alcançar outros gestores e o estado do Rio Grande do Norte. 
27.	A última vergasta apresentada pelos embargantes insiste na tese da execução parcial do objeto do convênio, sob os fundamentos de que (v. item 17, alíneas c e d) : i) o Relatório Técnico de Engenharia inserto à peça 2, p. 66 a 80, não está completo, por faltar-lhe duas páginas, tornando-se imprestável o seu uso na deliberação recorrida; e ii) apesar dessa falha, tanto aquele Relatório quanto o Relatório Técnico da peça 2, p. 40 a 43, registram que ao menos parte dos serviços foi executada.
28.	Essa questão recebeu análise vertical e detalhada na Deliberação recorrida, consoante o trecho que a seguir reproduzido:
"19. Como se percebe da síntese acima, a Secex/TCE e o Parquet antagonizam-se acerca da suscitada execução satisfatória de parcela do projeto acordado. 
20. Rememoro que a Secretaria instrutiva, para formar sua intelecção sobre a matéria, baseou-se na declaração de técnicos do Incra (com a data de 24/5/2011) de que 30 dos 273 relatórios eram satisfatórios e que por conta dessa informação o débito a ser imputado não deveria ser integral, mas somente parcial. Como o Incra não havia especificado, em valores pecuniários, a parte correspondente a esses serviços alegadamente aceitáveis, evidenciou-se a falta dos pressupostos de desenvolvimento válido e regular do processo, razão pela qual o arquivamento dos autos foi a proposta de mérito oferecida ao Tribunal. 
21. Ocorre que o documento que a unidade técnica utilizou para fundamentar a sua interpretação refere-se à peça que contém registro específico de que aquele exame apresentava característica quantitativa, e não qualitativa, do objeto conveniado. Aliás, os próprios técnicos expressamente consignaram esse fato no arrazoado por eles produzido e acrescentaram que não tinham competência regimental para elaboração de análise daquela proporção tampouco para 'emitir parecer sobre a qualidade de trabalhos executados exclusivamente por engenheiros civis e geólogos'.
22. Com vistas a melhor esclarecer o tema, reproduzo trecho da manifestação dos técnicos do Incra (peça 2, p. 52 a 54) :
'O objeto do convênio é a elaboração de diagnósticos referentes às necessidades e potencialidades hídricas dos projetos de assentamento do INCRA localizados no estado do Rio Grande do Norte, diagnósticos estes elaborados por engenheiros civis e geólogos. Ou seja, o cargo que ocupamos nesta Autarquia é de Técnico em Reforma e Desenvolvimento Agrário, portanto não temos competência regimental para elaboração de análises técnicas desta proporção e nem tampouco de emitir parecer sobre a qualidade de trabalhos executados exclusivamente por engenheiros civis e geólogos. Mesmo assim, fizemos uma análise quantitativa, fls. 4091 a 4525, dos diagnósticos entregues pela SEMARH, fls 1091 a 4089, que consiste unicamente em uma conferência, onde comparamos as peças técnicas exigidas no projeto básico com as apresentadas nos diagnósticos e verificamos se a informação pedida encontrava-se ou não no material entregue. 
Através desta análise chegou-se à conclusão que somente 30 (trinta) , dos 273 diagnósticos, apresentaram todos os itens exigidos em projeto básico (...) .
 (...) 
Esta análise quantitativa fornece uma ideia preliminar sobre o atendimento do objeto do convênio, já a obtenção real, ou mais detalhada, somente será possível após uma análise qualitativa elaborada por profissional legalmente habilitado nas áreas supracitadas. A análise da qualidade dos estudos entregues deverá conter parecer conclusivo para cada diagnóstico apontando, se necessário, o percentual que o autor da referida análise julga como atendido por cada diagnóstico, no caso de cumprimento parcial do objeto.' (grifos acrescidos) .
23. Como se nota, o arrazoado transcrito acima indica, à guisa cristalina, que se cuida de exame limitado ao aspecto quantitativo do projeto, efetuado por técnicos sem expertise para análise qualitativa. Sobressai ainda do documento de referência que a apreciação qualitativa do objeto deveria ocorrer por profissionais habilitados para tanto, no caso, engenheiro civil e geólogo. 
24. Em Relatório Técnico acostado ao processo, de 2/7/2013 (peça 2, p. 66-80) , desta vez subscrito por comissão composta por dois engenheiros civis do Incra, consta a precitada investigação qualitativa dos diagnósticos referentes às necessidades e potencialidades hídricas em 273 projetos de assentamento do Incra. Colho desse Relatório os seguintes apontamentos e conclusão (peça 2, p. 78) :
a)  'a SEMARH desconsiderou o teor do subitem 6.4 do Projeto Básico que indicava as peças que deveriam compor os diagnósticos (memorial descritivo; memória de cálculo, inclusive com pré-dimensionamento dos equipamentos; planilha de quantidades e custos; desenhos (croquis) e cronograma físico-financeiro) e que não foram cumpridos pela convenente, apesar [de a] Convenente ratificar como suficiente para o cumprimento do objeto contratado conforme termo de aceitação emitido'; 
b) 'a SEMARH se prendeu apenas nos levantamentos dos dados de campo, deixando de produzir as peças técnicas que dariam subsídios à contratação das obras decorrentes desse material';
c) 'estão ausentes do material apresentado pela SEMARH estudos que indicam ter subsidiado a elaboração dos diagnósticos, como topografia, sondagens e perfis geológico-geotécnicos, estudos hidrológicos, entre outros';
d) 'o INCRA/RN teve um exemplo claro [de] que este material entregue não satisfez ao objetivo contratado, pois alguns [desses] diagnósticos foram utilizados, pela urgência de necessidade de dados de base, no Termo de Cooperação entre o INCRA e a CPRM (Companhia de Pesquisa e Recursos Minerais) ;
 e) 'na ocasião, foi solicitado à SEMARH o envio de diagnósticos dos assentamentos que se encontravam em pior situação relativa ao atendimento hídrico, pois tais assentamentos seriam inseridos prioritariamente no Termo de Cooperação com a CPRM'; 
f) 'aludido Termo de Cooperação foi firmado baseando-se nas informações contidas nos diagnósticos da SEMARH e, infelizmente, tiveram que ser revistoriados e ajustados, pois estavam bastante superficiais e pouco embasados, gerando retrabalho e críticas ao material apresentado. [Esse] retrabalho atrasou bastante a execução das obras e gerou um baixo acerto nas obras sugeridas. Inclusive os valores propostos nos diagnósticos ficaram bastante aquém dos levantamentos realizados'; 
g) 'esta comissão considera que o material entregue pela SEMARH ao INCRA não satisfaz ao objetivo conveniado, considerando que 100% dos serviços objeto do Convênio CRT/N° 12.000/2007 não foram cumpridos por parte da Convenente e por efeito não reúnem condições para sua aceitação.'
25. A interpretação que se extrai desse último documento elaborado por profissionais expertos na matéria pode ser assim sintetizada: a) os relatórios oferecidos pela Semarh não atenderam aos requisitos especificados no projeto básico (pois deveriam conter memorial descritivo, memória de cálculo, planilha de quantidades e custos, croquis e cronograma físico-financeiro) , ao revés, limitaram-se a um levantamento de campo; b) não foram produzidas as 'peças técnicas que dariam subsídios à contratação das obras decorrentes desse material'; c) não foram apresentados estudos de topografia, sondagens e perfis geológico-geotécnicos, entre outros, que subsidiaram a confecção dos diagnósticos; d) o material utilizado para fundamentar ações inseridas em termo de cooperação firmado entre o Incra e a Companhia de Pesquisa de Recursos Minerais foi considerado bastante superficial e pouco embasado, gerando retrabalho e críticas ao que fora apresentado.
26. A toda evidência, diante dessas constatações, pode-se afirmar seguramente que os objetivos pactuados sob a égide do convênio em análise deixaram de ser atingidos, especialmente porquanto as 'peças técnicas que dariam subsídios à contratação das obras decorrentes desse material' foram consideradas não produzidas pelo tomador de contas, ante a imprestabilidade dos relatórios entregues pela Semarh/RN e tendo em vista o plexo de irregularidades que permeou o projeto, consoante mencionado nos itens 24 e 25 acima.
27. Relembro que no item 5 supra destaquei que, conforme a justificativa aposta no projeto básico do convênio (peça 1, p. 18) , a elaboração dos diagnósticos avençados 'viabilizaria a contratação das obras de sistemas de abastecimento de água, visando a complementar a infraestrutura básica rural nos projetos de assentamento, tornando-os mais bem estruturados e organizados', o que notadamente não ocorreu.
28. Ao se constatar que o produto oferecido pela Semarh/RN ao Incra está divorciado do objeto acordado e do que fora especificado no plano de trabalho e no projeto básico do Convênio 12.000/2007, não estando presentes nos autos quaisquer elementos que indiquem efetivamente haver parcela dos serviços executada de forma satisfatória ou aceitável, notadamente após o Relatório Técnico produzido por pessoal habilitado (engenheiros do Incra) , percebe-se que a interpretação do MP/TCU tem maior aderência à situação fático-jurídica delineada nos autos e apresenta o necessário e adequado alinho ao acervo probatório inserto nas peças deste processo, devendo haver a correspondente responsabilização pelo valor integral dos recursos federais repassados à Semarh/RN." 
29.	Do trecho acima sobressai que a decisão recorrida optou, de forma exaustivamente motivada, por acolher o Relatório Técnico inserto à peça 2, p. 66-80, uma vez que foi elaborado por profissionais com expertise na matéria, mediante comissão composta por dois engenheiros civis do Incra, e porque promoveu a investigação qualitativa dos diagnósticos referentes às necessidades e potencialidades hídricas em 273 projetos de assentamento do Incra. 
30.	O outro Relatório (peça 2, p. 46 a 54) era limitado à análise quantitativa e apresentava as ressalvas dos próprios técnicos que o produziram de que não tinham competência regimental para empreender análise daquela proporção, bem como para "emitir parecer sobre a qualidade de trabalhos executados exclusivamente por engenheiros civis e geólogos".
31.	O fato de faltar duas páginas no documento subscrito pelos engenheiros não compromete o exame minucioso efetuado pelos expertos, notadamente porquanto os subitens "II - Análise dos produtos entregues" e "III - Conclusão sobre o cumprimento do objeto" estão intactos, coerentes, concatenados e, principalmente, alinhados na proposição da imprestabilidade dos serviços prestados pela Semarh/RN ao Incra e da necessidade de devolução integral dos valores repassados aquele órgão estadual por força do Convênio 12.000/2007.
32.	Nesse contexto, percebe-se que a única omissão a ser suprida no julgado recorrido refere-se ao abatimento de parcelas já ressarcidas ao débito quantificado no processo (v. item 19 supra) .
33.	As outras supostas omissões, contradições e obscuridades trazidas ao conhecimento desta Corte não se sustentaram, haja vista que são inexistentes, pois as questões suscitadas pelos embargantes foram examinadas na deliberação atacada, à guisa cristalina, precisa e simétrica. 
34.	Especialmente sobre o teor das vergastas indicadas nas alíneas b a d do item 17 acima - já reptadas -, depreende-se que o objetivo dos herdeiros do ex-gestor ao manejar os presentes embargos é revolver o mérito do Acórdão 1268/2020-TCU-Primeira Câmara. 
35.	Registro o desacerto da via recursal eleita pelos embargantes para manifestar suas irresignações contra os dispositivos fixados na decisão recorrida, uma vez que os Declaratórios não se prestam à alteração do mérito das decisões atacadas, pois têm por finalidade corrigir os defeitos da deliberação, nos termos do que dispõe o art. 34, caput, da Lei 8.443/1992.
36. 	No caso dos autos, os defendentes procuram fazer valer seus desideratos na via estreita dos Embargos de Declaração, buscando rediscutir o mérito de matéria já assentada por este Colegiado à luz do que seria mais favorável aos seus interesses. Tal desígnio não deve ocorrer por meio da espécie recursal dos Aclaratórios para a pretensão de reformar o Acórdão combatido.
37. 	Nessa linha tem sido a jurisprudência deste Tribunal (v. g.: Acórdãos 2.635/2015, rel. min. Bruno Dantas, 291/2015, rel. min. Walton Alencar Rodrigues, ambos do Plenário) , bem como do Supremo Tribunal Federal (v. g.: RE 327376/PR, DJ 12/06/2002, AI 423108 AgR-ED/DF, DJ 18/02/2005; AI 455611 AgR-ED/RS, DJ 18/02/2005; AI 488470 AgR-ED/RS, DJ 18/02/2005) . A exemplo, reproduzo trecho de decisão monocrática exarada pelo Ministro Carlos Velloso no RE 327376/DF:
"Não cabe, por outro lado, em sede de embargos de declaração, rediscutir a matéria decidida, para modificar o julgado em sua essência ou substância (...) . Inviável, portanto, o RE, nego-lhe seguimento."
38.	Dessa forma, não há guarida no meio processual escolhido pelos defendentes para revisitar o mérito de questões já examinadas pelo Tribunal, cabendo aos irresignados com o teor da deliberação emitida se valer das vias recursais adequadas para provocar a reapreciação da matéria por esta Casa de Contas. 
39.	Por fim, proponho a este Colegiado que os Embargos de Declaração sejam conhecidos, para, no mérito, dar-lhes provimento parcial na linha de incluir os valores a crédito de R$ 4.508,00, em 16/2/2009, e R$ 4.394,26, em 19/3/2009, na tabela do débito imputado aos herdeiros do ex-gestor, com vistas a que sejam abatidos na execução, nos termos do Enunciado 128 da Súmula da Jurisprudência do TCU.
	Pelo exposto, voto por que seja adotada a deliberação que ora submeto a este Colegiado.
	
T.C.U., Sala de Sessões, em 6 de outubro de 2020.
MARCOS BEMQUERER COSTA
						       Relator